臺灣高等法院民事裁定  
                               九十年度家抗字第一一五號
抗　告　人　甲○○　
　　                 
右抗告人因與乙○○○間指定監護人事件，對於中華民國九十年
二月九日台灣○○地方法院八十九年度監字第八九號裁定提起抗
告，本院裁定如左：
    主    文
原裁定除駁回抗告人對於兩造所生之子丙○○○之聲請外，均廢棄
。
右開廢棄部分，兩造所生之子丁○○○之權利義務之行使及負擔，
改由抗告人任之。
相對人得依附表一所列時間、方式與丁○○○會面交往。
抗告人得依附表二所列時間、方式與丙○○○會面交往。
抗告人其餘抗告駁回。
聲請、抗告費用由抗告人、相對人各負擔二分之一。
    理    由
一、抗告意旨略以：相對人因工作關係常不在家，偶爾回家則會
    以兩造所生未成年之子丁○○○、丙○○○成績不佳或不乖而予以
    體罰。丁○○○於民國（以下同）八十八年十一月間因學業成
    績不佳遭相對人以電蚊拍電擊成傷，經抗告人送院診療，當
    下即有台北市社會局家庭暴力暨性侵害防治中心社工人員就
    丁○○○受暴情形進行訪視。於九十年一月八日丁○○○又遭相對
    人毆傷。丁○○○已向台灣○○地方法院聲請核發通常保護令，
    且不願再與相對人同住，經抗告人接回同住，至今已逾半年
    ，未料相對人屢至抗告人住處騷擾，要求帶回丁○○○。相對
    人除管教過當外，亦未能克盡其責，任憑二子鞋子破損未加
    照料，小孩生病也不送醫院診治，每日只給新台幣（以下同
    ）十元充作早餐費。○○家庭扶助中心所為訪視報告係依相對
    人片面之詞作成，與事實不符。相對人實不適宜繼續行使負
    擔丁○○○、丙○○○之權利義務，原裁定駁回抗告人改定監護人
    之聲請，自有未洽，爰提起抗告，求予廢棄原裁定等語。
二、按夫妻離婚者，對於未成年子女權利義務之行使或負擔，依
    協議由一方或雙方共同任之。前項協議不利於子女者，法院
    得依主管機關、社會福利機構或其他利害關係人之請求或依
    職權為子女之利益改定之，民法第一千零五十五條第一項前
    段、第二項分別定有明文。又法院決定未成年子女權利義務
    之行使或負擔時，應以未成年子女之利益為原則，尤應注意
    ㈠子女之年齡、性別、人數及健康情形，㈡子女之意願及人格
    發展之需要，㈢父母之年齡、職業、品行、健康情形、經濟
    能力及生活狀況，㈣父母保護教養子女之意願及態度，㈤父母
    子女間或未成年子女與其他共同生活之人間之感情狀況，同
    法第一千零五十五條之一亦有明文。是法院改定未成年子女
    權利義務之行使負擔者，自應以行使負擔權利義務之一方未
    盡保護教養之義務或對未成年子女有不利之情事，始有必要
    。
三、經查，兩造原係夫妻，於八十三年五月五日協議離婚，同年
    五月十八日辦理離婚登記，約定兩造所生未成年之子丁○○○
    、丙○○○之權利義務行使及負擔均由相對人任之，抗告人可
    依約會面交往。嗣於八十五年六月十七日兩造重新約定由抗
    告人擔任丙○○○之權利義務行使及負擔，惟於八十七年二月
    二十日再改回由相對人行使負擔丙○○○之權利義務，有離婚
    協議書影本一紙、戶籍謄本一件、監護權約定書影本二紙、
    監護戶籍登記申請書影本一紙等為憑，堪信為真實。
四、丁○○○係○○○年○月○○日生，丙○○○係○○○年○○月○日生，現分別
    於國中、國小就讀。以下就兩造何人行使、負擔丁○○○、丙○
    ○○之權利義務較為適宜，分述如後：
  ㈠丁○○○部分
    ⑴○○○年○○月○○○日丁○○○因遭相對人處罰而受有頸部、背部、
      左上肢、肩部酸痛、左大腿淤青1×0.2ｃ㎡、1×0.5ｃ㎡、1×0.
      5ｃ㎡、左手挫傷1×0.2ｃ㎡等傷害，有診斷證明書影本一件可
      據。相對人辯稱係因丁○○○於吃飯時不服祖母管教，將碗
      打破致餐廳滿地碎碗，相對人不得已以細竹處罰幾下，卻
      遭曲解成虐待云云。
    ⑵嗣於○○年○月○日丁○○○又遭處罰而受有左腿挫傷併瘀腫之傷
      害，有抗告人於本院審理時始提出之診斷證明書一件可據
      （見本院卷二七頁）。丁○○○於次日向○○分局○○派出所報
      案，主張受到相對人暴力傷害，承辦員警己○○並於本院證
      稱丁○○○於報案時確有明顯外傷等情。相對人於本院審理
      時經本院合法通知二次均未到庭，有送達證書在卷可據（
      見本院卷三七、五八頁），亦未提出書狀表示意見。但據
      偵訊筆錄所載，○○年○月○日相對人處罰丁○○○係因丁○○○與
      老師起衝突、遭記過，相對人基於管教而以皮帶打丁○○○
      屁股二、三下，有承辦員警己○○提出之筆錄影本一件可據
      。
    ⑶據丁○○○到庭陳稱：「（問你爸爸對你好不好？關心你嗎？
      ）好。但我想根（跟）親生媽媽住。因我與爸爸住，壓力
      很大。因為功課不好會被爸爸打，且都打得很嚴重。雖然
      我知道父親是為我好，但我與他溝通無效... 我會怕爸爸
      。我爸爸不會無緣無故打我。都是因為我的功課而打我。
      我爸的要求非常高，我達不到他的標準... 」（見原法院
      卷三○—三一頁）、「我爸爸會常常打打我，因為他說我功
      課沒有到達他的要求要處罰，有時候又說我們不聽話要處
      罰，或我爸爸喝完酒後睡不著要我們聽他訓話，每次都要
      二、三小時，我都受不了」（見本院卷四頁）。查相對人
      肩負教養重責，於子女言行不當時加以管教或對課業有所
      要求，難認係無故責罰，抗告人探訪因受有時間限制，對
      年幼子女多所疼愛，子女欲與慈母相處實屬常情，以丁○○
      ○前開陳述，固不足證明相對人未盡保護教養之責。惟據
      台北市家庭暴力暨性侵害防治中心於八十八年十一月間作
      成之調查報告中成案理由分析所示：「案主（即丁○○○）
      對案父（即相對人）期待過高且用打罵方式管教，除身上
      曾出現明顯傷痕外，心理也顯得焦慮、沮喪與不安，對於
      自我評價低，且無自信心及安全感，由此可見案主與案父
      親子間關係疏離且溝通模式不佳。..  全案高度懷疑案主
      因案父管教過嚴致使身心發展顯有影響，因此以少年保護
      個案成案... 」，有兒童少年保護個案成案調查報告書一
      件可稽（見本院卷四三頁），丁○○○於九十年一月八日後
      改與抗告人同住至今，於同年八月二十八日並將戶籍遷入
      抗告人所在現址，有戶籍謄本一件附卷可憑（見本院卷五
      七頁），顯見丁○○○對相對人之管教方式難以適應，相對
      人對教養丁○○○之親職能力顯較抗告人為差。
    ⑷綜上所述，本院審酌丁○○○正處人格塑成關鍵之青春期，為
      顧及其意願及人格發展之需要，若續由相對人擔任丁○○○
      權利義務之行使負擔，恐對丁○○○人格之正向
　　　發展有所不利，改由抗告人行使負擔丁○○○之權利義務，
      應較符合丁○○○之最佳利益。原法院就丁○○○部分，裁定駁
      回抗告人改定監護人之聲請，自有未洽，抗告
　　　意旨指摘原裁定此部分不當，求予廢棄，為有理由。
  ㈡丙○○○部分：
    抗告人主張相對人對小孩管教過當，且未能克盡其責，任憑
    孩子鞋子破損，生病也不送醫院診治，每日只給十元充作早
    餐費，為相對人所否認。經查：
    ⑴相對人雖管教嚴格，但據丙○○○於原法院審理時所稱：「我
      比較喜歡跟媽媽住。因為爸爸會要求功課，達不到標準會
      打我。... 爸爸除了功課外不會隨便打我們... 」（見原
      法院卷三一頁），丙○○○既對相對人之教養有除功課不佳
      外，相對人不會隨便打人之認知，可知其並未如同丁○○○
      與相對人之相處有不適應之狀態，難認相對人對丙○○○權
      利義務之行使及負擔，對丙○○○有何不利情事之程度。
    ⑵按幼兒生病不適在所難免，不得以相對人未立即帶往就醫
      即認疏於照顧、保護上有疏失，且相對人均曾購買藥品予
      丙○○○服用，經丙○○○陳述明確在卷（見原法院卷三一頁）
      。而相對人已於八十九年十二月與戊○○再婚，有戶籍謄本
      一件可據（見本院卷一七頁），丙○○○於原法院審理時亦
      稱：「新媽媽對我們也很好」（見原法院卷三一頁）。相
      對人在家庭支援系統上，已有其配偶戊○○可代為照料丙○○
      ○之生活起居，足以提供雙親家庭生活。
    ⑶丙○○○現年僅十一歲餘，尚屬年幼，對環境應變能力不強，
      對原照顧之人具有依賴性，不宜任意變更其成長環境。雖
      丙○○○表示與抗告人同住之意願，但並非改定監護人之事
      由。
    ⑷綜上所述，抗告人固有照顧丙○○○之能力及意願，但斟酌兩
      造之經濟能力及其他一切情事，暨丙○○○之利益而言，宜
      由相對人續為行使負擔丙○○○之權利義務，故原法院駁回
      抗告人改定丙○○○監護人之聲請，尚無不合，抗告意旨，
      仍執前詞，指摘原裁定此部分不當，求予廢棄，為無理由
      ，應予駁回。
五、復按民法第一千零五十五條項前段規定，法院得依請求或依
    職權，為未行使或負擔權利義務之一方酌定其與未成年子女
    會面交往之方式及期間。而法院依民法第一千零五十五條之
    規定為酌定、改定或變更時，得定未行使或負擔權利義務之
    一方與未成年子女會面交往之方式及期間，非訟事件法第七
    十一條之六第一項亦有明文。丁○○○與相對人間、丙○○○與抗
    告人間之親情，應以會面交往權之行使加以維繫。本院斟酌
    丁○○○、丙○○○之人格正常發展及親子孺慕之情，並期兄弟亦
    能每週均有會面之機會，增進彼此之感情，爰酌定相對人與
    丁○○○會面交往之方式及時間與抗告人和丙○○○會面交往之方
    式及時間相同，而相對人與丁○○○、抗告人與丙○○○之會面交
    往時間、方式詳如附表一、二所示。
六、據上論結，本件抗告為一部有理由、一部無理由，爰裁定如
    主文。
中　　華　　民　　國　　九十　年　 十一　月　 二十一 日                    民事第十四庭
                      審判長法　官　張　劍　男
                            法　官　蘇　芹　英
                            法  官　蔡  芳  齡
右正本係照原本作成。
非以違背法令為理由，不得再為抗告。
中　　華　　民　　國　　九十　年　 十一　月　 二十六  日
                            書記官　蔡　錦　輝
附表一：相對人與丁○○○會面交往之時間、方式。
一、會面交往時間：
  ㈠非寒暑假期間：每月第一、三週之星期六上午十時起，至翌
    日（即週日）下午六時止。
  ㈡寒假期間：除維持平日會面期間外，於寒假第一週之星期六
    上午十時起，至第二週之星期五下午六時止。
  ㈢暑假期間：除維持平日會面期間外，於暑假第二週之星期六
    上午十時起，至第四週之星期五下午六時止。
二、會面交往方式：相對人按上開時間至抗告人住所接送丁○○○
    ，並得協同外出。

附表二：抗告人與丙○○○會面交往之時間、方式。
一、會面交往時間：
  ㈠非寒暑假期間：每月第二、四週之星期六上午十時起，至翌
    日（即週日）下午六時止。
  ㈡寒假期間：除維持平日會面期間外，於寒假第二週之星期六
    上午十時起，至第三週之星期五下午六時止。
  ㈢暑假期間：除維持平日會面期間外，於暑假第五週之星期六
    上午十時起，至第七週之星期五下午六時止。
二、會面交往方式：抗告人按上開時間至相對人住所接送丙○○○
    ，並得協同外出。